【裁判字號】    96,重訴,21
【裁判日期】    970205
【裁判案由】    返還土地等
【裁判全文】
台灣屏東地方法院民事判決  96年度重訴字第21號
    原      告
    即反訴被告  丙○○
    訴訟代理人  焦文城律師
                施秉慧律師
    被      告
    即反訴原告  乙○○○
    訴訟代理人  甲○○
上列當事人間請求返還土地等事件，經本院於民國97年1 月24日
言詞辯論終結，判決如下：
    主      文
被告應將屏東縣屏東市○○段四八三地號、面積八千九百二十九
平方公尺之土地返還予原告。
被告應自民國九十六年一月三日起至返還前項土地之日止，按月
給付原告新台幣壹萬肆仟捌佰捌拾貳元。
原告其餘之訴駁回。
訴訟費用由被告負擔。
本判決第一項於原告以新台幣貳佰柒拾玖萬元為被告供擔保後，
得假執行。
本判決第二項於各該給付期屆至時，於原告以新台幣捌仟元為被
告供擔保後，亦得假執行。
原告其餘假執行之聲請駁回。
反訴原告之訴駁回。
反訴訴訟費用由反訴原告負擔。
    事實及理由
甲、程序方面：
壹、按反訴之標的，與本訴之標的及防禦方法不相牽連者，不得
    提起。民事訴訟法第260 條第1 項固定有明文。然反訴之標
    的與本訴之標的及其防禦方法之間有牽連關係者，基於同種
    訴訟程序可互相利用，並符訴訟經濟之原則，復可防裁判之
    牴觸，法律自准許之。所謂牽連，係指反訴標的與本訴標的
    之間或本訴標的與被告所提出之防禦方法之間，有相當之牽
    連關係而言。查被告既於本訴進行中主張土地上之果樹已附
    合而成為土地之重要成分，原告因此取得所有權，依民法第
    816 條及不當得利之法律關係提起反訴，請求原告返還不當
    得利之價金，核與前開提起反訴之要件相符，是被告提起反
    訴，應予准許。
貳、次按訴狀送達後，原告不得將原訴變更或追加他訴，但請求
    之基礎事實同一者，或不甚礙被告之防禦及訴訟之終結者，
    不在此限，民事訴訟法第255 條第1 項第2 款、第7 款分別
    定有明文。查原告於起訴時，其聲明第1 項本係：「被告應
    自屏東縣屏東市○○段483 地號土地，面積8,929 平方公尺
    遷出返還予原告。」嗣於民國96年10月22日言詞辯論時刪除
    「遷出」2 字（見第73頁），並變更聲明為如主文第1 項所
    示（見第96頁）。因原告上開訴之變更，其請求之基礎事實
    ，均係基於兩造間土地是否須返還而生之爭執，爭點有其共
    同性，且訴訟及證據資料有同一性，基礎事實應屬同一，於
    被告之防禦及訴訟之終結亦無妨礙，依前揭規定，應予准許
    。又原告於起訴時，聲明第2 項請求被告按月給付之金額本
    係自95年12月15日起算，嗣於96年10月22日言詞辯論時變更
    為自上開土地辦理所有權移轉登記之日即96年1 月3 日起算
    （見第73頁），核屬減縮應受判決事項之聲明，該當民事訴
    訟法第255 條第1 項第3 款規定，亦應准許。
乙、實體方面：
壹、本訴部分：
一、原告起訴主張：原告於本院拍賣坐落屏東縣屏東市○○段48
    3 地號土地（下稱系爭土地）時應買，以新台幣（下同）83
    7 萬元得標，收到95年12月14日之不動產權利移轉證明書後
    ，遂於96年1 月3 日辦理所有權移轉登記。按出租人於租賃
    物交付後，承租人占有中，縱將其所有權讓與第三人，其租
    賃契約，對於受讓人仍繼續存在。前項規定，於未經公證之
    不動產租賃契約，其期限逾5 年或未定期限者，不適用之。
    民法第425 條定有明文。被告雖提出與訴外人丁○○訂立之
    租約為證，然該租約未經公證且期限逾5 年，本件自無買賣
    不破租賃原則之適用，故被告不得以此為由主張其非無權占
    有系爭土地（此為先位之攻擊方法）。退步言之，被告提出
    之租約係其與訴外人丁○○間通謀虛偽之意思表示，應屬無
    效，故不得執為有權占有之理由（此為備位之攻擊方法）。
    是被告無權占有系爭土地，爰依民法第767 條或第184 條第
    1 項規定（為客觀選擇合併關係），請求被告返還系爭土地
    。又被告無權占有系爭土地，依民法第184 條或第179 條規
    定（亦為客觀選擇合併關係），應負相當於租金之損害賠償
    或不當得利之返還義務，爰請求被告按月給付依系爭土地申
    報地價總額，以年息8%計算之金額等語。並聲明：(一)被告應
    將系爭土地返還予原告。(二)被告應自96年1 月3 日起至返還
    系爭土地之日止，按月給付原告23,810元。(三)前2 項聲明，
    原告願供擔保請准宣告假執行。
二、被告則以：被告並不爭執原告於95年12日14日經拍賣取得系
    爭土地，惟本院執行處拍賣公告內載明：「據第三人乙○○
    ○具狀陳報：其於民國81年間向原所有人劉煥紋承租土地，
    並一併購買地上作物金桔，拍定後不點交。」並以此為拍賣
    條件，且被告就系爭土地有租賃關係等語資為抗辯。並聲明
    ：原告之訴駁回。
三、原告主張其於本院以837 萬元拍得系爭土地，並於96年1 月
    3 日辦理所有權移轉登記，及被告現無權占有系爭土地之全
    部種植金桔樹等事實，業據提出本院不動產權利移轉證書、
    土地登記第二類謄本、異動索引表及相片等文件為證（見第
    6 、7 、36至50、85至88頁），且為被告所自認（見第21、
    55、78、79頁），復經本院依職權調閱本院95年度執字第12
    749 號卷宗查核屬實，及於96年7 月6 日會同屏東縣屏東地
    政事務所測量員至現場履勘，確認被告係占用系爭土地如附
    圖所示編號1 部分面積558 平方公尺之土地，供作通行道路
    使用，占用編號2 部分面積8,371 平方公尺之土地種植金桔
    樹等情屬實，製有勘驗筆錄及複丈成果圖各1 份可稽（見第
    60、63頁），堪認原告此部分之主張為真實。且按出租人於
    租賃物交付後，承租人占有中，縱將其所有權讓與第三人，
    其租賃契約，對於受讓人仍繼續存在。前項規定，於未經公
    證之不動產租賃契約，其期限逾5 年或未定期限者，不適用
    之。民法第425 條定有明文。查被告雖提出與訴外人丁○○
    訂立之系爭土地租約1 份為證（見第57頁），然該租約係91
    年8 月1 日訂立，原告係於96年1 月3 日取得系爭土地之所
    有權，時間均在新修正民法第425 條第2 項規定公佈施行後
    ，故本件即有該規定之適用。次查上開不動產租約並未經公
    證，且期限逾5 年，是本件自無買賣不破租賃原則之適用，
    被告即不得執該份租約對抗原告，故可認原告此先位之攻擊
    方法為有理由，爰不審酌其備位之攻擊方法（主張租約無效
    部分，見第94頁）。至上述執行事件於拍賣系爭土地通知之
    附表備註欄中，雖有註明：「據第三人乙○○○具狀陳報：
    其於民國81年間向原所有人劉煥紋承租土地，並一併購買地
    上作物─金桔，且租期續約後仍繼續耕作迄今。拍定後不點
    交。」等語（見上述執行卷第130 頁）。然強制執行法所謂
    「點交」程序，係指買受人或承買人在符合強制執行法第99
    條第1 項至第3 項之情形下，得請求執行法院強制解除債務
    人或第三人占有之權利而言。執行法院所為「拍定後不點交
    」之意義僅在限制買受人或承買人不得於拍定後向執行法院
    聲請點交而已，並不能進而推論債務人或第三人確有實體上
    合法占有之權源。從而，被告此部分之抗辯不足以據為其有
    利之認定。按所有人對於無權占有或侵奪其所有物者，得請
    求返還之。對於妨害其所有權者，得請求除去之。有妨害其
    所有權之虞者，得請求防止之。民法第767 條定有明文。被
    告既自認其無權占有系爭土地，且未提出證據證明其占有系
    爭土地有正當權源，則原告本於所有權人之地位，訴請被告
    返還所占有之系爭土地，即屬有據。而本院既認定原告民法
    第767 條之請求權基礎為有理由，爰不論述其餘原告選擇合
    併之請求權基礎（侵權行為）。
四、再按無權占有他人之土地，可能獲得相當於租金之利益，此
    為社會通常之觀念（最高法院61年台上字第1695號判例意旨
    參照）。復按無法律上原因而受利益，致他人受損害者，應
    返還其利益。雖有法律上之原因，而其後已不存在者，亦同
    。民法第179 條定有明文。被告無權占有系爭土地，獲得相
    當於租金之利益，並因此使原告受有相當於租金之損害，原
    告自得依不當得利之法律關係請求被告給付相當於租金之利
    益。而本院既認定原告不當得利之請求權基礎為有理由，亦
    不論述其餘原告選擇合併之請求權基礎（侵權行為）。按「
    地租不得超過地價百分之八，約定地租或習慣地租超過地價
    百分之八者，應比照地價百分之八減定之，不及地價百分之
    八者，依其約定或習慣。前項地價指法定地價，未經依規定
    地價之地方，指最近三年之平均地價。」、「土地所有權人
    依本法所申報之地價，為法定地價。」土地法第110 條、第
    148 條分別定有明文。查系爭土地96年1 月之申報地價為每
    平方公尺400 元，有前揭土地登記謄本可憑（見第7 頁），
    而被告占用系爭土地之面積為8,929 平方公尺，是被告所占
    用土地之申報價額應為3,571,600 元（8,929 平方公尺40
    0 元）。本院審酌系爭土地位於屏東市郊區，屬農牧用地，
    地目為「旱」，被告占用系爭土地乃供種植金桔樹之用，系
    爭土地內有1 條私設之石頭路對外通行（即附圖所示編號1
    部分），外接1 寬約5 公尺之柏油路，附近土地大部分為農
    田，柏油路出口連接省道台27線，路口處為「三山國王廟」
    ，車程距屏東市鬧區約10分鐘，繁榮度中等等情，有前揭土
    地登記謄本及勘驗筆錄可佐，認原告所受相當於租金之損害
    應以系爭土地申報價額年息5%計算為適當，依此標準計算，
    原告得按月請求被告給付之金額為14,882元（計算式：3,57
    1,600 元5%12月《元以下四捨五入》）。原告逾此部分
    之請求，為無理由，應予駁回。
五、綜上，原告依民法第767 條規定，請求判決如主文第1 項所
    示，為有理由，應予准許。其依民法不當得利之法律關係，
    請求判決如主文第2 項所示，亦有理由，應予准許；逾此範
    圍之請求，則屬無據，應予駁回。末按民事訴訟法第77條之
    2 第2 項規定，以一訴附帶請求損害賠償，不併算其價額，
    是原告前開主張相當於租金之損害賠償部分，既未併算其價
    額而未徵收此部分之裁判費，故此部分原告雖部分敗訴，然
    其主要之訴訟即返還土地部分仍全部勝訴，是本院依民事訴
    訟法第79條規定，酌量由被告負擔原告本訴部分之全部訴訟
    費用。
六、原告陳明願供擔保，聲請宣告假執行，經核其勝訴部分合於
    法律規定，爰各酌定相當之擔保金額宣告之。至原告其餘假
    執行之聲請，因訴之駁回而失所附麗，應併駁回之。
貳、反訴部分：
一、反訴原告起訴主張：系爭土地拍賣時，未將地上作物金桔樹
    約1,000 棵一併估價列入拍賣範圍，而因反訴原告自81年即
    向原地主劉煥紋承租系爭土地，種植長期經濟作物即金桔樹
    ，租期10年，租金55萬元，金桔樹採收權以200 萬元1 次買
    斷。迨租期屆滿，反訴原告乃繼續與劉煥紋之繼承人丁○○
    承租系爭土地。反訴被告取得反訴原告在其地上種植之金桔
    樹所有權，並非當然基於民法第66條之規定，而是基於民法
    第811 條之規定，而有民法第816 條之適用。系爭土地目前
    有反訴原告種植之金桔樹約1,000 棵，每年約可收成桔果6
    萬台斤，以市價計算約600,000 元，按農作物投資報酬率20
    % 計算，系爭土地之桔樹價額應有300 萬元，爰依民法第81
    6 條規定，訴請反訴被告給付300 萬元之償金等語。並聲明
    ：反訴被告應給付反訴原告300 萬元，及自95年12月15日起
    至清償日止，按年息5%計算之利息。
二、反訴被告則以：我造收回系爭土地後要種植竹子採收竹筍，
    故地上物對我造而言並無任何利益，反而還受有損害等語置
    辯。並聲明：反訴原告之訴駁回。
三、反訴原告主張系爭土地目前有其種植之金桔樹約1,000 棵之
    事實，有前揭相片為證，且為反訴被告所不爭執，固堪信實
    。按動產因附合而為不動產之重要成分者，不動產所有人，
    取得動產所有權。因前5 條之規定，喪失權利而受損害者，
    得依關於不當得利之規定，請求償金。民法第811 條、第81
    6 條雖分別定有明文。然按系爭林地上茶樹、桐樹等未與土
    地分離前為土地之一部分，並非附合於土地之動產而成為土
    地之重要成分，與民法第811 條至815 條所定之情形無一相
    符，則上訴人依同法第816 條規定請求被上訴人返還不當得
    利，自難謂合（最高法院64年台上字第2739號判例要旨參照
    ）。查反訴原告自承其與訴外人劉煥紋訂立租約即81年7 月
    31日時，系爭土地上已由劉煥紋種植約1,000 棵之金桔樹等
    語（見第53、54頁），按不動產之出產物，尚未分離者，為
    該不動產之部分。民法第66條第2 項定有明文。是可知上開
    約1,000 棵金桔樹當時既為訴外人劉煥紋所種植，自屬系爭
    土地之一部，應歸系爭土地當時之所有權人即劉煥紋所有（
    見第42頁），而該約1,000 棵之金桔樹既非反訴原告所種植
    ，則種植前金桔樹之動產所有權並非反訴原告所有，而係劉
    煥紋所有，顯見該1,000 棵金桔樹之所有權於種植前、後，
    並未產生一方「喪失權利」及另一方「受有利益」之權利歸
    屬變動關係，當無民法第816 條規定之適用餘地。而該約1,
    000 棵之金桔樹，嗣後則跟隨著系爭土地所有權之移轉，而
    變動其所有權之歸屬，即嗣於83年3 月30日因贈與移轉登記
    而歸屬訴外人丁○○所有（見第36、43頁），復於96年1 月
    3 日因拍賣移轉登記而歸屬反訴被告所有（見第7 、40頁）
    。故反訴被告係基於拍賣之法律關係合法取得上開金桔樹之
    所有權，且未造成反訴原告之損害，反訴原告自不得依不當
    得利之規定請求反訴被告返還其利益。至反訴原告提出與訴
    外人劉煥紋簽訂之租約（見第83頁），第1 條雖載有：甲方
    （即出租人劉煥紋）同意... 同時將已種植之金桔樹一併做
    價讓與乙方（即承租人乙○○○）等語，及第3 條載有：地
    上作物價金200 萬元正... 等語，惟解釋上租賃雙方之真意
    應僅係就上開金桔樹天然孳息即果實之收取權為讓與，並非
    移轉金桔樹所有權之意，此亦為反訴原告所自認（見第21頁
    倒數第11行）。且金桔樹並無單獨之所有權，而僅為系爭土
    地之一部分，無法單獨為所有權讓與之標的。是尚無法以前
    開租賃契約之約定即謂上揭金桔樹之所有權於租約簽訂時，
    已發生所有權之變動而歸反訴原告所有。
四、至反訴原告主張承租期間，有一些金桔樹會枯死或被蟲蛀死
    ，或被颱風吹倒，其會自己買樹苗補種等語（見第54頁），
    然反訴原告亦自承當時買的價格不一定，因不同時間買的，
    種植的時間也不一樣，大小棵也不一樣，所以無法提出購買
    的價格證明，棵數也不確定，因為時間過很久了，且也跟劉
    煥紋種的金桔混合在一起，分不出來哪些是其事後補種，哪
    些是劉煥紋種的等語（見第54頁）。是縱使反訴原告確有補
    種部分之金桔樹於系爭土地上，致其喪失所有權而受有損害
    ，惟其並無法舉證證明損害之數額；且徵之系爭土地拍賣鑑
    價時，鑑定人應有將金桔樹之價值予以估算在系爭土地之總
    價值內，此由鑑價時鑑定人曾至現場勘查並拍攝金桔樹之相
    片一節可明（見執行卷第101 、102 頁）。而執行法院於訂
    定第1 次拍賣之底價時，甚至酌定較鑑定價值（10,714,800
    元，見該卷第74頁）更高之底價（13,000,000元，見該卷第
    134 頁），顯見拍賣底價應有參考地上物即上開金桔樹之價
    值。而反訴被告於拍得系爭土地時，並已支付相當之對價取
    得系爭土地包含全部金桔樹之所有權，故尚非無法律上之原
    因而受利益，自無民法第816 條規定之適用。
五、況反訴原告所主張其嗣後補種金桔樹之利益，反訴被告已表
    示不為受領，並稱其將來打算在系爭土地上種植竹子收取竹
    筍等語（見第79頁），此即涉及強迫得利之問題，即表面上
    受益人雖增加其所有之部分，看似有利，然實質上確係違背
    受益人之意思，並無增益所有權之效能，甚或有害其所有權
    之行使，因此在法律適用上應趨向限制受損人之不當得利請
    求權。而「強迫得利」在學說之理論基礎上，固有不法原因
    給付說、惡意當事人不受保護原則說、損害賠償回復請求權
    說、所受利益之主觀化或利益不存在理論之區別，第一說謂
    ：受損人成立不當得利，乃不法原因之給付，屬民法第180
    條第4 款之因不法原因而為給付者，因而不得請求返還；第
    二說謂：基於民法第148 條第2 項規定之誠實信用原則而建
    立之惡意抗辯權為依據，認受損人為惡意當事人而無不當得
    利請求權；第三說謂：利益人（即侵權行為被害人）可請求
    受損人（即侵權行為中之加害人）除去添附之物或不動產出
    產物，利益人因此未受有利益，即可不負不當得利之返還義
    務；第四說謂：侵權行為人因添附或不動產出產物而使他方
    受利益，客觀言之，雖亦增加其財產，惟違反其意思，就受
    益人而言，並無利益可言。或認為雖受益人仍受有利益，惟
    若屬善意，可主張所受利益不存在，不負返還責任。就妥善
    解決受益人及受損人間之利益平衡而言，本院認以所受利益
    之主觀化或利益不存在理論較能獲致實質正義，法律適用上
    則可類推適用民法第182 條第1 項規定，主張所受利益不存
    在，而免負返還責任。然不論依上述何種理論，反訴原告均
    不得對反訴被告主張不當得利。
六、綜上，反訴被告係因拍賣取得系爭土地而取得上開金桔樹之
    所有權，並非無法律上之原因，且就反訴原告嗣後補種之金
    桔樹部分，不僅反訴原告無法證明其損害額，且反訴被告有
    支付相當之對價，故非無法律上之原因取得此部分金桔樹之
    所有權，況此係所謂之強迫得利，依前揭學說見解，反訴被
    告不負返還之責任。從而，反訴原告請求反訴被告返還不當
    得利300 萬元，及自95年12月15日起至清償日止按年息5%計
    算之利息，為無理由，應予駁回。
、本件本訴及反訴之事證均已臻明確，兩造其餘攻擊、防禦方
    法及舉證，經審酌後認對於判決結果皆無影響，爰不一一論
    述，末此說明。
丙、結論：本件原告之訴，為一部有理由，一部無理由；反訴原
    告之訴為無理由。依民事訴訟法第78條、第79條、第390 條
    第2 項，判決如主文。
中    華    民    國    97    年     2     月    5    日
                     民事第一庭  法  官  張以岳
以上正本係照原本作成。
如不服本判決，應於送達後20日內，向本院提出上訴狀並表明上
訴理由，如於本判決宣示後送達前提起上訴者，應於判決送達後
10日內補提上訴理由書（須附繕本）。
                                 書記官  林志憲
中    華    民    國    97    年     2     月    5    日


司法院資訊處製作；財團法人民間司法改革基金會備份。
